最高法院民事判決　　　　　　　　　　110年度台上字第104號
上　訴　人　許棋凱
　　　　　　徐熙婷
共　　　同
訴訟代理人　葉建偉律師
被 上訴 人　呂梅美
訴訟代理人　林憲同律師
上列當事人間請求侵權行為損害賠償等事件，上訴人對於中華民
國109年3月10日臺灣高等法院第二審更審判決（107 年度上更一
字第105號），提起上訴，本院判決如下：
    主  文
原判決關於命上訴人給付，及該訴訟費用部分廢棄，發回臺灣高
等法院。
    理  由
    本件被上訴人主張：香港商LUTEK INDUSTRIAL CO.,LIMITED
（下稱LUTEK 公司）為未經我國認許其成立之外國公司，上訴人
徐熙婷、許棋凱分別登記為該公司之董事長、董事，其二人於民
國99年間以LUTEK 公司計畫增資取得中國昆山兆震電子有限公司
、中國昆山盤古光電科技有限公司及萬仕達科技股份有限公司（
以下依序簡稱昆山兆震公司、昆山盤古公司、萬仕達公司）之股
份，成為控股公司之不實理由，在我國募股，經伊認股，並於99
年9月15日將股金新臺幣（下同）180萬元（下稱系爭增資款）匯
入LUTEK公司在臺帳戶，雖輾轉由徐熙婷先後於99年9月21日、10
月8日轉匯給昆山兆震公司，惟上述增資募股行為違背公司法第7
章外國公司認許登記程序、第5章第8節發行新股第266 條以下規
定，且該增資股權係自始客觀給付不能，應屬無效，其二人涉犯
違反證券交易法第174條及刑法詐欺取財等罪，伊得依民法第179
條、民法總則施行法第15 條等規定，求為命上訴人共同給付180
萬元，及加計自99年9月15 日起算法定遲延利息之判決（被上訴
人逾上開部分之請求，業受敗訴判決確定，未繫屬本院，不予贅
述）。
    上訴人則以：ADVENKEY WORLDWIDE LIMITED公司（下稱ADVE
NKEY公司）為LUTEK公司唯一股東、董事，原由許棋凱擔任ADVEN
KEY公司之負責人，並出任LUTEK公司之法人董事代表人，於98年
3月24日改由徐熙婷擔任ADVENKEY公司負責人，並出任LUTEK公司
之法人董事代表人。嗣因訴外人即萬仕達公司董事長張家瑜（原
名張家成）表示其可募集資金，並願意將萬仕達公司所有LED 燈
專利技術授權許棋凱經營之昆山兆震公司，經許棋凱於99年7 月
10日簽訂股份轉讓協議書，同意昆山兆震公司、萬仕達公司、昆
山盤古公司互為股份轉讓，由張家瑜擔任昆山兆震公司董事長，
及由LUTEK公司作為上開三家公司之控股公司，從事LED燈產業，
嗣於99年8、9月間ADVENKEY公司負責人變更為張家瑜，再於99年
9月24日將LUTEK公司之法人董事代表人變更登記為張家瑜，並由
張家瑜主導招攬增資認股。惟被上訴人等認股人繳納股金後，因
張家瑜拒絕配合辦理增資股份之登記手續，導致渠等未能增列為
LUTEK公司之股東，並無自始給付不能情事。且LUTEK公司未在我
國境內營業，無被上訴人所指公司法規定之適用。被上訴人經審
慎評估後決定認股，股金亦確實交付予昆山兆震公司投入LED 產
業使用，伊等並無詐欺情事，被上訴人出資金額並非180 萬元等
語，資為抗辯。
    原審就上開部分廢棄第一審所為被上訴人敗訴之判決，改判
命上訴人各給付90萬元本息予被上訴人，係以：按為實現法律行
為內容之目的而為給付，於其給付所欲達成之結果不發生時，應
成立給付目的不達之不當得利。公司股東間為增加公司資本額，
由股東向公司認購股份，給付增資款之類型，與通常之第三人利
益契約或指示給付關係未盡相同。倘其給付目的所欲達成之結果
不發生，該履行給付之人自得本於不當得利請求權請求返還該給
付（最高法院104年度台上字第1174 號判決同此見解）。被上訴
人主張：LUTEK公司未經我國認許，於99 年間以計劃增資發行新
股，用以取得昆山兆震公司（負責人為許棋凱）、昆山盤古公司
（負責人為張家瑜）及萬仕達公司（負責人為張家瑜）股份，而
成為控股公司為由，在我國募股，經被上訴人於99年9月15 日將
系爭增資款匯入LUTEK 公司之上海銀行帳戶，旋輾轉匯至徐熙婷
在中國農業銀行之帳戶，再由徐熙婷先後於99年9月21日、10月8
日轉匯給昆山兆震公司等語，為上訴人所不爭，可見張家瑜及許
棋凱均有參與邀集被上訴人及施秉森等人投資認購LUTEK 公司增
資新股事宜；且被上訴人繳納之系爭增資款，之後輾轉匯到徐熙
婷在中國農業銀行之帳戶，再轉匯給昆山兆震公司。上訴人雖辯
稱：被上訴人出資金額並非180 萬元云云，然依板信商業銀行匯
出匯款申請書及上海銀行匯入匯款通知書所載，申報義務人即匯
款人為被上訴人，且依證人施秉森之證詞，可知被上訴人與施秉
森間固有金錢往來帳務未計算清楚，亦屬其等就系爭增資款之內
部應如何分攤之問題，與以被上訴人名義匯出系爭增資款認購LU
TEK 公司增資新股之行為無涉。是上訴人上開抗辯，尚難憑採。
又LUTEK公司之代表人於99年9月24日變更登記為張家瑜，而張家
瑜拒絕在股東變更登記文件上簽名，致LUTEK 公司未能將被上訴
人登記為股東，並取得股權，則被上訴人給付系爭增資款認購LU
TEK公司增資新股之目的既無法達成，自得依民法第179條不當得
利之規定，請求LUTEK 公司返還其所繳納之系爭增資款；另徐熙
婷當時為LUTEK 公司之法人董事代表人，其以個人名義帳戶受領
被上訴人之180 萬元，即屬無法律上之原因而受有利益，自應依
不當得利之規定返還予被上訴人，至其以將該款項再匯給昆山兆
震公司，則與被上訴人係為認購LUTEK 公司增資新股之事宜無涉
。又依民法總則施行法第15條規定，許棋凱為招攬被上訴人投資
認購LUTEK公司增資新股之人，固應與LUTEK公司負連帶返還之責
任，惟前開規定並未規定行為人有2 人以上時，多數行為人間亦
須負連帶之責。許棋凱、徐熙婷對被上訴人所負返還不當得利之
債務係可分之債，依民法第271 條規定，應由許棋凱、徐熙婷各
平均分擔，故被上訴人請求許棋凱、徐熙婷各給付90萬元，及自
99年9月15日起至清償日，按週年利率5% 計算之利息，為有理由
等詞，為其判斷之基礎。
    惟按民法第179 條所謂無法律上原因而受利益，係指給付之
目的欠缺而言。為將來實現之目的而為給付，嗣因障礙而目的不
達者，固亦屬之，惟如係基於契約關係而為給付，於契約仍有效
存在，僅因負對待給付義務之受領人不依約履行，致給付目的不
達時，因給付而受損害之人自應依債務不履行之相關規定行使權
利，尚難因此逕謂受領人保有該給付，係無法律上之原因而受利
益，得請求其返還。查LUTEK 公司未經我國認許，張家瑜及許棋
凱以LUTEK 公司增資新股為由，邀集被上訴人及施秉森等人投資
認購新股，被上訴人將系爭增資款匯入LUTEK 公司之上海銀行帳
戶，嗣因LUTEK 公司之代表人張家瑜拒絕在股東變更登記文件上
簽名，致該公司未能將被上訴人登記為股東，並取得股權等情，
為原審認定之事實。被上訴人並主張徐熙婷、許棋凱分別登記為
LUTEK 公司之董事長、董事，其二人所為募資行為，應依民法總
則施行法第15條規定，與LUTEK 公司負連帶責任等語。則被上訴
人與LUTEK 公司間是否已成立增資認股契約？被上訴人是否基於
該契約而為給付？LUTEK 公司之負責人張家瑜拒絕將被上訴人登
記為該公司股東，是否係該公司違反契約之對待給付義務？倘該
契約仍有效存在，能否謂LUTEK 公司保有該增資款，係無法律上
之原因而受利益？自非無疑。至本院104年度台上字第1174 號判
決之案例事實，係公司股東間就公司擬增資乙事達成協議，為該
公司增資目的給付款項予該公司，惟嗣後該公司並未增資致給付
目的不達，與本件迥不相同。乃原審逕援引該判決之法律見解，
謂被上訴人交付系爭增資款後，未能取得股權，其目的不達，得
請求返還不當得利云云，自有可議。又原審既認定被上訴人將系
爭增資款匯入LUTEK 公司之上海銀行帳戶，嗣匯入時任該公司之
法人董事代表人徐熙婷在中國農業銀行之帳戶，再轉匯予昆山兆
震公司，則系爭增資款匯入LUTEK 公司帳戶，即屬該公司之資產
，該公司將之匯入徐熙婷個人名義之帳戶，何以得認係因被上訴
人之給付，致徐熙婷受有利益？原審徒以徐熙婷曾輾轉取得系爭
增資款，即認徐熙婷應依不當得利規定返還，亦嫌速斷。上訴論
旨，指摘原判決違背法令，求予廢棄，非無理由。
    據上論結，本件上訴為有理由。依民事訴訟法第477條第1項
、第478條第2項，判決如主文。
中    華    民    國   111    年    7     月    28    日
                      最高法院民事第二庭
                          審判長法官  高  孟  焄  
                                法官  彭  昭  芬  
                                法官  蘇  芹  英  
                                法官  邱  璿  如  
                                法官  徐  福  晋  
本件正本證明與原本無異
                                      書  記  官
中    華    民    國   111    年    8     月    3     日